【裁判字號】    97,訴,4524
【裁判日期】    980220
【裁判案由】    違反醫師法
【裁判全文】
臺灣板橋地方法院刑事判決              97年度訴字第4524號
公  訴  人  臺灣板橋地方法院檢察署檢察官
被      告  丁○○
選任辯護人  陳永昌律師
            吳孟勳律師
            陳柏均律師
上列被告因違反醫師法案件，經檢察官提起公訴（97年度偵字第
26257號），本院判決如下：
    主  文
丁○○未取得合法醫師資格，擅自執行醫療業務，處有期徒刑拾
月。
    事  實
一、丁○○前因違反醫師法案件，經本院於民國96年3 月8 日以
    96年度簡字第664 號判處有期徒刑8 月，緩刑3 年確定。詎
    仍不知悔改，明知其並未取得合法醫師資格，不得擅自執行
    醫療業務，竟於97年6 月4 日，在臺北縣土城市○○路92巷
    1 號之「北一牙醫診所」內，從事為病患看診之醫療行為，
    擅自執行醫療業務。嗣於97年6 月4 日9 時45分許，臺北縣
    政府衛生局派員前往上址稽查時，當場發現丁○○正為躺在
    診療椅上之病患簡守仁看診，始悉上情。
二、臺北縣政府函請臺灣板橋地方法院檢察署檢察官偵查起訴。
    理  由
壹、程序部分：
一、按刑事訴訟法第159 條之4 第1 款、第2 款對於具有高度特
    別可信性之文書，如公務或業務上文書等，在兼具公示性、
    例行性或機械性、良心性及制裁性等原則下，雖屬傳聞證據
    ，乃例外容許作為證據使用。良以公務員職務上製作之紀錄
    文書、證明文書，與其責任、信譽攸關，若有錯誤、虛偽，
    公務員可能因此擔負刑事及行政責任，從而其正確性高，且
    該等文書經常處於「可受公開檢查」之狀態，設有錯誤，其
    易發現而予及時糾正，最高法院刑事判決97年度台上字第44
    97號可資參照。被告之辯護人為其辯稱：臺北縣政府衛生局
    稽查人員吳彥毅於97年6 月4 日之稽查工作日誌為審判外之
    陳述，且為單一個案紀錄，非例行性、可供不特定人查閱之
    文書，應無證據能力。經查，上開工作日誌，乃被告以外之
    人於審判外之書面陳述，本無證據能力，且該工作日誌，屬
    個案性質，並非例行性，不適用刑事訴訟法第159 條之4第1
    款之規定，並無證據能力，核先敘明。
二、第按被告以外之人於審判外之陳述，雖不符前4 條之規定，
    而經當事人於審判程序同意作為證據，法院審酌該言詞陳述
    或書面陳述作成時之情況，認為適當者，亦得為證據。當事
    人或辯護人於法院調查證據時，知有第159 條第1 項不得為
    證據之情形，而未於言詞辯論終結前聲明異議者，視為有前
    項之同意。刑事訴訟法第159 條之5 定有明文。本案被告及
    其辯護人於準備程序中對於除上述一外其餘之證據之證據能
    力均表示沒有意見，且本案言詞辯論終結前，被告及其辯護
    人並未爭執於審判外之書面陳述，無證據能力，揆諸上開規
    定，應認被告已同意上開各該證據方法得作為證據，而本院
    審酌上開各該證據均非非法取得之證據，並無證據力明顯過
    低之情形，復經本院於審判期日就上開證據依法進行調查、
    辯論，依法自有證據能力，合先敘明。
貳、實體部分：
一、訊據被告固不否認於案發時正手持器械幫簡守仁取下假牙，
    惟矢口否認有何違反醫師法之犯行，辯稱：簡守仁之母親是
    伊乾姊夫的阿姨，他拜託伊幫簡守仁拿下假牙，當天簡守仁
    坐在診療椅上，伊才剛坐下，衛生局稽查人員就來了，且94
    年後已將房子委託仲介出售，伊之職業是舞蹈老師云云。被
    告之辯護人為其辯稱：被告一時失慮為病患從事醫療行為，
    惟被告並非以醫療行為為職業，其僅偶一從事，並非為醫療
    業務，被告每日均前往舞場練舞，以舞蹈老師為其職業，且
    該處所之器械為王醫師所有並經法院查封，且房屋委託仲介
    銷售被告自無可能繼續、反覆為醫療行為，另扣案的8 份病
    歷表為幫忙打掃之丙○○在不知情的情況下，要病患留下聯
    絡資料，藉此吸引牙醫師承租，且若有診療行為怎可能查無
    簡守仁之病歷云云。經查：
（一）被告有於上述時地為簡守仁看診之行為，證人即查獲當時
      正在北一牙醫看診之簡守仁於偵查時證稱：「（問：是否
      有於97年6 月4 日至土城市○○路92巷1 號北一牙醫看診
      ？）是。當天我的牙齒不舒服，就想去看醫生。我一到診
      所，醫生才剛開始要看時，就有人進來。」、「（問：是
      否認識該醫生？）不認識」等語無訛，又證人即臺北縣政
      府衛生局稽查員即證人吳彥毅於偵查時證稱：「（問：是
      否有於97年6 月4 日至土城市○○路92巷1 號北一牙醫稽
      查，情形？）是。當時我們接獲醫管科的派案，我們就去
      現場查看，到現場時，診所是開門營業中，門口有掛看診
      中的招牌，我們就進入診所，進入時，就看到被告手持器
      械正為民眾看診，且診療台上燈光明亮。」、「（問：當
      時有確認過進行看診的人員的身分？）有。就是丁○○。
      」等語明確（見97年他字第4886號偵查卷第35、36頁），
      足認病患簡守仁並不認識丁○○，亦非經由親友介紹到該
      地看診，被告辯稱：係出於幫忙之意，為親友取下假牙云
      云，顯係事後卸責之詞，不足採信。
（二）雖證人丙○○到庭證稱：伊於97年農曆年過後至同年7 月
      受被告委託至北一牙醫診所打掃，扣案之8 張病歷表，係
      因有病人來要找王醫師，所以伊讓病人填寫病歷資料，伊
      在病歷表上填寫病歷號碼及初診時間，然後就放在放置病
      歷的地方云云。惟倘如證人所言，僅係為了要留下病患資
      料以利將來王醫師聯絡之用，何須在病歷表上填入病歷號
      碼，只是留下聯絡方式即可，又何須在病歷表填上初診時
      間，且證人丙○○在病患填寫資料後，只有將病歷放在放
      置病歷表的櫃子上，復未告知丁○○或其他人，顯見證人
      丙○○上開之證言，顯與常情不符，況依證人丙○○所書
      寫之病歷表，其中一位病患即證人戊○○於本院審理時證
      稱：當天伊因牙齒痛，媽媽帶伊去看，伊躺在看牙的椅子
      上，醫生拿看牙器具幫伊檢查，並說伊是智齒在長牙，那
      時因懷孕，所以不能拔牙，所以伊就離開診所了，伊去看
      診前，有一個男生也在看，當時他已經看完在付錢，當時
      伊隱約有聽到他們在約下次看診的時間等語（見本院98年
      1 月15日審理筆錄第14至16頁），益徵證人丙○○所證稱
      ：當時醫生不在，僅是讓病人填寫病歷資料以利將來王醫
      師聯絡之用云云，無足採信，故證人丙○○上開證言，不
      足為有利被告之認定。
（三）另被告之辯護人為被告辯稱：被告專心於舞蹈工作並經營
      舞場，查獲當日對簡守仁之醫療行為只是親友間互助行為
      ，並不符合反覆及繼續之業務要件云云，固經證人乙○○
      及證人甲○○到庭證稱：被告時常前往舞場練舞等語，惟
      上開二位證言僅能證明被告有從事舞場經營一事，仍不能
      排除被告有於其他時間從事醫療行為。
（四）此外，復有牙醫診所病歷表8 份及照片25張在卷可稽（見
      97年他字第4886號偵查卷第8 至24頁），而依現場查獲之
      照片觀之（見同上偵查卷第9 頁），「北一牙醫」診所於
      玻璃門上刊載有門診時間、健保特約標章及治療項目等內
      容，門口上懸掛「看診中」之告示牌，而病患簡守仁躺在
      診療椅上，診療椅旁亦擺設有多個牙科器械等情參互以觀
      ，被告確有為病患看診乙節，應堪確信。綜上所述，本件
      事證明確，被告上揭犯行足堪認定，應依法論科。
二、按醫療業務係指以醫療行為為職業，不問是主要業務或附屬
    業務，凡職業上予以機會，為非特定多數人所為之醫療行為
    均屬之。且醫療行為之認定，係指以治療、矯正或預防人體
    疾病、傷害、殘缺為目的，所為之診察、診斷及治療；或基
    於診察、診斷結果，以治療為目的，所為的處方、用藥、施
    術或處置等行為的全部或一部，均屬之，並不以收取報酬為
    要件。（行政院衛生署89年3 月6 日衛署醫字第8005531 號
    函參照）。被告以治療人體疾病為目的，為病人裝置假牙，
    治療牙齒，所為之診察、診斷，並為相關處置之行為，依上
    開說明，已符合醫療行為。第按行為人有反覆為醫療行為為
    其社會活動之犯意而執行醫療行為，雖僅執行一次，或被查
    獲一次，亦可成立本罪。蓋法條「擅自執行醫療業務」之業
    務一語，係重在犯意，而不在其行為，且醫師法之立法目的
    在從嚴懲處密醫，符合醫師法第28條前段規定之「執行醫療
    業務」行為，臺高院暨所屬法院66年11月份法律座談會可資
    參照，且依上開見解，業務之繼續反覆性是針對被告之犯意
    而言，即使僅查獲一次，亦屬違反醫師法第28條前段之規定
    。核被告所為，係犯醫師法第28條前段之未取得合格醫師資
    格而擅自執行醫療業務罪。爰審酌被告曾因違反醫師法，受
    有期徒刑之判決確定，已深知我國法令對於無醫師資格者擅
    行醫療業務之處罰，其未經正規醫學教育及合格醫師考試下
    ，於執行醫療行為時，若遇有不易查覺之病兆或突發之狀況
    ，可能因自己知識不足而造成病患受誤診，遺害絕非被告所
    能彌補，且被告犯後猶飾詞掩飾其犯行，並酌其犯罪手段、
    動機、所得利益非鉅等一切情狀，量處如主文所示之刑。
三、至被告執行醫療業務所用之藥械並未查扣，且被告自承「北
    一牙醫診所」業已結束營業，該診所內之醫療器具為王正修
    醫生所有，並被法院查封，並非被告所有，有現場照片可證
    ，況同址已由潘以澄牙醫承租使用，有房屋租賃契約書1 份
    在卷可稽，為免將來執行之困難，就被告執行醫療業務時所
    使用之藥械，爰不另宣告沒收，附此敘明。
據上論斷，應依刑事訴訟法第299 條第1 項前段，醫師法第28條
前段，判決如主文。
本案經檢察官陳姿雯到庭執行職務
中    華    民    國    98    年    2     月    20    日
                  刑事第二庭    審判長法  官  王屏夏
                                      法  官  王偉光
                                      法  官  吳幸娥
以上正本證明與原本無異
如不服本判決應於送達後10日內向本院提出上訴狀
如不服本判決，應於判決送達後10日內向本院敘明上訴理由提出
上訴狀（應附繕本），上訴於臺灣高等法院。
                                書記官  蕭佩宜
中    華    民    國    98    年    2     月    20    日
附錄本案論罪科刑法條全文：
醫師法第28條
未取得合法醫師資格，擅自執行醫療業務者，處6 個月以上5 年
以下有期徒刑，得併科新臺幣300,000 元以上1,500,000 元以下
罰金，其所使用之藥械沒收之。但合於下列情形之一者，不罰：
一、在中央主管機關認可之醫療機構，於醫師指導下實習之醫學
    院、校學生或畢業生。
二、在醫療機構於醫師指示下之護理人員、助產人員或其他醫事
    人員。
三、合於第11條第1 項但書規定。
四、臨時施行急救。


司法院資訊處製作；財團法人民間司法改革基金會備份。
